【裁判字號】    99,交聲,500
【裁判日期】    990618
【裁判案由】    違反道路交通管理處罰條例聲明異議
【裁判全文】
臺灣桃園地方法院交通事件裁定         99年度交聲字第500號
原處分機關  交通部公路總局新竹區監理所中壢監理站
異  議  人  甲○○
上列異議人即受處分人因違反道路交通管理處罰條例案件，對於
交通部公路總局新竹區監理所中壢監理站中華民國98年12月15日
所為之處分（原處分案號：壢監裁字第裁53-DB0000000號），聲
明異議，本院裁定如下：
    主    文
異議駁回。
    理    由
一、原處分意旨略以：異議人即受處分人甲○○所有之車牌號碼
    855-DLN 號重型機車（下稱系爭機車），於民國98年6 月13
    日上午7 時4 分時許，行經桃園縣中壢市○○路與明德路口
    處，該機車駕駛人未依規定戴安全帽，為值勤之桃園縣政府
    警察局中壢分局興國派出所員警鳴笛指揮示意停車受檢，惟
    駕駛人並未停車受檢，竟加速逃逸，因認其有「機器腳踏車
    駕駛人未依規定戴安全帽」、「違反處罰條例之行為，拒絕
    停車接受稽查而逃逸」等違規駕駛行為，遂逕行舉發，嗣異
    議人於應到案日後之99年2 月24日陳述意見，經調查後，仍
    認異議人確有前述違規行為，乃依道路交通管理處罰條例第
    31條第6 項、第60條第1 項等規定，裁處罰鍰新臺幣（下同
    ）6,500 元，並記違規點數1 點等語。
二、異議意旨略以：該車平時為伊所使用，並無遭警攔停之情形
    ，亦未收到罰單，根本不知道有本件違規，經查詢網路發現
    後罰鍰已加倍，為此，聲明異議等語。
三、按機器腳踏車駕駛人未依規定戴安全帽，處駕駛人500 元罰
    鍰；再汽車駕駛人，駕駛汽車有違反本條例之行為，經交通
    勤務警察或依法令執行交通稽查任務人員制止時，不聽制止
    或拒絕停車接受稽查而逃逸者，除按各該條規定處罰外，處
    3,000 元以上6,000 元以下罰鍰，且記違規點數1 點，道路
    交通管理處罰條例第31條第6 項、第60條第1 項、第63條第
    1 項第1 款分別定有明文。
四、經查：
  (一)本院按行政程序法第74條規定：「送達，不能依前二條規定
    為之者，得將文書寄存送達地之地方自治或警察機關，並作
    送達通知書兩份，一份黏貼於應受送達人住居所、事務所、
    營業所或其就業處所門首，另一份交由鄰居轉交或置於該送
    達處所信箱或其他適當位置，以為送達（第1 項）。前項情
    形，由郵政機關為送達者，得將文書寄存於送達地之郵政機
    關（第2 項）。寄存機關自收受寄存文書之日起，應保存3
    個月（第3 項）」。由上開行政程序法之規定可知，行政機
    關欲對應受送達人為寄存送達者，須向「應受送達之處所」
    為送達後，因未能直接送達於本人，亦未能交付予有辨別事
    理能力之同居人、受僱人或接收郵件人員時，始得為之；倘
    係向「非應受送達之處所」為送達，縱無人收受，亦不得逕
    於該址為寄存送達，否則其寄存送達，即難認為合法；且所
    謂「住所」，依民法第20條之規定，乃依一定之事實，足認
    以久住之意思，住於一定之區域者，始為設定其住所於該地
    ，亦即除主觀上有久住一定區域之意思外，尚須客觀上有住
    於一定區域之事實，該一定之區域始為住所，車籍地址僅為
    行政管理規定，並非認定住所之唯一標準，個案中仍應依實
    際住居情形詳予審認。查，本件異議人甲○○之原戶籍住址
    及系爭機車之車籍地均設於桃園縣中壢市○○里○○街112
    號，並於98年12月15日始將戶籍遷入雲林縣口湖鄉○○村○
    鄰○○路24巷43號（車籍地址並未變更），此有卷附個人基
    本資料、遷徙紀錄資料、車籍資料在卷（見本院卷第15頁至
    第16頁）可參，而原處分機關於98年12月15日所為之裁決書
    ，係向甲○○之原戶籍住址即「桃園縣中壢市○○里○○街
    112 號」為送達，並於98年12月22日寄存於中壢21支郵局，
    此亦有裁決書、送達證書各一份附卷可佐，惟異議人既已於
    98年12月15日即遷入他址，聲明異議狀亦未載明原戶籍地為
    其住所地，顯見異議人業已變更其住所，且原處分機關得在
    送達之時查詢異議人最新之戶籍變更情形，卷內又無其他證
    據可資證明本件裁決書曾經合法送達，是本院認上開送達並
    非適法，本應由原處分機關重為送達以資審認，惟異議人既
    已於原處分作成後具狀聲明異議，程式上難認不合，為節省
    交通行政暨司法資源，應認本件聲明異議之程式合法，先予
    敘明。
  (二)又本件異議人甲○○所有系爭機車之駕駛人，確有前述違規
    事實，業據證人即本件舉發之桃園縣政府警察局中壢分局興
    國派出所員警劉訓帆於本院調查時結證稱：伊於前述時、地
    執行路暢專案，當時身穿制服、騎乘警用摩托車在明德路來
    回穿梭，在中山路與明德路口等停紅燈時，發現有台機車駕
    駛人未戴安全帽，伊遂啟動警報器、大聲按鳴喇叭自後追趕
    欲攔停該車，但該駕駛加速逃逸，一路追到中正路與中山路
    口，因該駕駛右轉中正路往志廣路方向，且已經記下車牌號
    碼，才未繼續追；當時天後狀況良好，尾隨該車不超過五公
    尺，可以清楚看見車牌號碼，故記下車號、車色、車型，並
    以手持PDA 確認無誤後，立即擎單舉發等語綦詳，且有本件
    裁決書、桃園縣政府警察局舉發違反道路交通管理事件通知
    單影本及證人劉訓帆庭繪之現場圖、現場照片四張附卷（見
    本院卷第6 頁、第25頁至第28頁）可稽，是上開違規事實應
    甚明確。前述違規事實並無以照相、錄影或其他方式採證，
    惟一般員警執行交通違規稽查勤務，依法並未要求就上開違
    規事實，必須以照相、錄影或其他方式採證，目視舉證亦為
    採證之方式之一，因此種違規行為，係突然發生，且瞬間即
    逝，除該路段設有固定式之照相、錄影設備可立即拍攝存證
    外，要求執勤員警或舉發機關緊急錄影或照相，顯有困難，
    且無法取得瞬間違規之事實。又該警員既係近距離正面、自
    後約五公尺目視違規未戴安全帽之事實，以一般執勤員警之
    專業訓練而言，對於該職務上事項之觀察力遠較一般人更為
    專注，誤判之可能性極低，應有可信之處。再者，本件舉發
    之警員劉訓帆於執行勤務時，適時發現系爭機車駕駛人確有
    違規事實，並立即自後追停、記下車號對之逕行舉發，其與
    異議人素不相識，復無怨隙，應無故意設詞誣陷而甘冒偽證
    罪責之必要，且異議人又未提出其他積極證據足資推翻前項
    舉發認定之事實，實難認本件有何濫行舉發違規之情形，應
    可認定證人劉訓帆證述舉發當日違規行為人其騎駛之機車確
    為異議人所有之系爭機車，是異議人上開聲明異議意旨，尚
    不足採。
  (三)異議人另又辯稱未收到罰單等語，然本件舉發通知單係於98
    年6 月22日以郵政送達於異議人當時之戶籍址即桃園縣中壢
    市○○里○○街112 號，因未獲會本人亦無受領文書之同居
    人、受雇人或應受送達處所接收郵件人員，乃依法寄存於中
    壢21支郵局保管，而異議人業於應到案日（即98年7 月13日
    ，參卷內之舉發通知單）前之98年6 月26日親自領取舉發通
    知單，此有卷附之送達證書、中華郵政股份有限公司中壢郵
    局99年5 月3 日之郵字第0991069389號函及附之掛號郵件簽
    收單據影本各一紙在卷（見本院卷第11頁、32至第33頁）可
    稽，根本無異議人所稱未收到舉發通知單等情，是其辯解顯
    有誤會，則原處分機關以異議人逾越應到案日60日以上而為
    裁處（裁罰基準變更適用詳下述），並無違誤。
  (四)再證人劉訓帆另證稱當時看到本件違規駕駛人是一名男性等
    語，此與異議人之性別有異（見本院卷第15頁個人基本資料
    查詢結果），足認該違規之行為人應非異議人，則原處分機
    關爰依上揭規定裁罰似有未恰，惟按道路交通管理處罰第85
    條第1 項至第3 項原規定：「本條例關於車輛所有人之處罰
    ，如應歸責於運送人，租用人或使用人，亦適用之。本條例
    關於車輛所有人之處罰，如應歸責於車輛駕駛人者，處罰車
    輛駕駛人。本條例關於車輛駕駛人之處罰，如應歸責於車輛
    所有人者，處罰車輛所有人」。該條項於94年12月28日修正
    為同條例第1 項：「本條例之處罰，受舉發違反道路交通管
    理事件之受處罰人，認為受舉發之違規行為應歸責他人者，
    應於舉發違反道路交通管理事件通知單應到案日期前，檢附
    相關證據及應歸責人相關證明文件，向處罰機關告知應歸責
    人，處罰機關應即另行通知應歸責人到案依法處理。逾期未
    依規定辦理者，仍依本條例各該違反條款規定處罰。」其修
    正理由為：「本條原第1 項、第2 項、第3 項規定不清，是
    採二罰或改變處罰客體未見分明，亦造成處罰機關之困擾，
    且處罰對象不僅關於車輛，尚有其他情況，爰仿第7 條之立
    法精神，予以修正之。」，核其立法意旨，無非在將行政處
    罰歸於實際應負責任之人，以符公平正義，並使實際應負責
    之人能知所警惕避免再犯，惟因慮及監理及逕行舉發交通違
    規之處罰係大量而反覆性之行政行為，處罰機關礙於人力、
    時間之短絀，有時難以一一詳究違規者為何人，相較之下受
    處分人時間、人力較為寬裕，且受處分人對於實際駕駛者為
    何人多知之甚詳，相關證據及證明文件亦均在受處分人掌握
    之中，具有資訊上之優勢，若容許受處分人僅泛稱係他人駕
    駛而不提供足資識別之身分，又或稱為某某人所為但不提出
    證據，則處罰機關勢需耗費大量時間勞力調查，仍恐一無所
    獲，此種責任之分配並非合理。又倘若僅課與受處分人檢附
    相關證據及足資辨識、通知應歸責人之證明文件，而容任其
    於任何時間均得提出，亦將使究竟何人應負最終行政罰責任
    之法律關係長期懸而未決，並使逕行舉發案件有罹於同條例
    第90條時效之可能，且亦與前揭規定中「應於到案日期前提
    出」期限之限制形同具文，此應非立法之本意，是故立法者
    課與受處分人在期限前提出證明之義務，違反者，仍依本條
    例各該違反條款規定「處罰」，使車輛所有人負最終處罰責
    任。經查：系爭機車之駕駛人於前揭時、地，既有未戴安全
    帽及拒絕停車接受稽查而逃逸等違規事實，則原舉發機關逕
    行舉發系爭機車所有人即異議人，舉發程序於法並無不符，
    而本件違規行為人所駕駛之機車係異議人所有之系爭機車，
    舉發通知單又已合法送達異議人，並清楚載明應到案日期為
    「98年7 月13日」，異議人雖於99年2 月24日到案陳述意見
    ，惟其僅陳稱未收到紅單、照片及違規事實舉發有誤，並未
    陳述應歸責人，迄今亦未辦理歸責等情，有交通違規案件陳
    述單及本院辦理刑事案件電話記錄查詢表在卷（見本院卷第
    9 頁、第35頁）可稽，異議人為系爭機車之所有人，對於此
    逕行舉發事件既未於應到案日期前檢附相關證據及應歸責人
    相關證明文件，向處罰機關告知應歸責人，揆之前開說明，
    仍得依本條例各該違反條款規定處罰。
五、末按違反道路交通管理事件統一裁罰基準及處理細則於99年
    3 月5 日公布施行，修正後之規定雖較有利於異議人。惟按
    「行為後法律或自治條例有變更者，適用行政機關最初裁處
    時之法律或自治條例。但裁處前之法律或自治條例有利於受
    處罰者，適用最有利於受處罰者之規定。」，行政罰法第5
    條定有明文，該法所規範之法律變更適用原則係以「行為時
    」及「行政機關最初裁處時」為比較適用之基準，非如刑法
    以「行為時」及「裁判時」為其比較依據，其目的無非行政
    爭訟程序主要功能在於審查原行政罰裁處之合法性及合目的
    性，若以裁判時之法規狀態為判斷合法性之基準，無異使行
    政訴訟之功能、理論欠缺一貫性，且將使受處分者產生僥倖
    之心理，希冀期待法規之變動，徒增救濟程序之費時、費力
    。經查，本件原處分機關裁決時及異議人違規行為時均在99
    年3 月5 日前，並無前述法律變更之情形，雖裁判時裁決基
    準已有變更，且對異議人有利，然揆之前揭說明，應依行政
    罰法第5 條之規定，適用行政機關最初裁處時之法律即修正
    前之規定，而非裁判時法，附此敘明。
六、綜上所述，異議人甲○○所有之系爭機車確有前述之違規事
    實，原處分機關依道路交通管理處罰條例第31條第6 項、第
    60條第1 項及修正前之裁決基準，逕以車主即異議人為舉發
    對象，裁處6,500 元罰鍰，並依同條例第63條第1 項第1 款
    記違規點數1 點，核無違誤，本件異議為無理由，自應將其
    異議駁回。
據上論斷，應依道路交通管理處罰條例第87條第2 項、道路交通
案件處理辦法第19條，裁定如主文。
中    華    民    國    99    年    6     月    18    日
                    交通法庭法  官    陳德池
以上正本證明與原本無異。
如不服本裁定，應於裁定送達後5 日內向本院提出抗告狀。
                            書記官    謝雅茹
中    華    民    國    99    年    6     月    21    日

司法院資訊處製作；財團法人民間司法改革基金會備份。
